臺灣高等法院民事判決　　　　　　九十年度上字第六九七號
　　　上　訴　人　乙○○
　　　被　上訴人　甲○○
右當事人間請求清償債務事件，上訴人對於中華民國九十年六月十三日臺灣宜蘭地方
法院八十八年度訴字第三六六號第一審判決提起上訴，本院判決如左：
    主    文
上訴駁回。
第二審訴訟費用由上訴人負擔。
    事    實
甲、上訴人方面：
一、聲明：
  (一)原判決廢棄。
  (二)駁回被上訴人在第一審之訴。
二、陳述：除與原判決記載相同者，茲引用之外，補稱：
  (一)被上訴人於民國（下同）八十四年底代償潘金宗債務後，上訴人嗣於八十五年初
    委託被上訴人出售坐落於員山鄉○○○路二二三巷十六號四樓之房地（下簡稱系
    爭房地），足認上訴人委託被上訴人出售系爭房地之目的係為清償連帶保證人應
    分擔之部分，而非請被上訴人代為清償五百萬房屋貸款，上訴人應負之保證債務
    分擔額已由系爭房地出售價款及另行交付現金新台幣（下同）三十二萬六千元清
    償被上訴人。
  (二)被上訴人雖主張上開三十二萬六千元之現金係抵充上訴人積欠被上訴人之其他款
    項，惟兩造間除本件保證債務外，並無其他債權債務關係，被上訴人提出訴外人
    潘金宗簽發之本票一紙，不足以證明係上訴人之欠款，且其提出之銀行存摺影本
    僅為被上訴人單方之現金提款記錄，亦不能證明係上訴人之借款。被上訴人違背
    上訴人委託之意旨，擅自將系爭房地出售價款抵充其與潘金宗間之債務，再向上
    訴人起訴請求保證債務分擔額，其請求為無理由。
  (三)系爭房屋之售價為六百一十萬元，扣除房屋、土地貸款五百萬元，貸款利息三十
    五萬三千一百八十八元，增值稅七萬三千二百零七元，代書費四千五百元（契約
    書第十六條第三款由雙方負擔各半），尚餘六十六萬九千一百零五元。至於水電
    費部分，委託書載明係按現況交屋，被上訴人自不得向上訴人請求。
  (四)上訴人曾電匯五千元現金予被上訴人，有匯款單為憑；八十五年一月二十六日上
    訴人出售股票共計九萬五千元係由被上訴人持上訴人之存摺、印章至彰化商業銀
    行宜蘭分行提領，亦有被上訴人親筆填寫之提款單可稽；上訴人亦曾向陳錦昌借
    款十五萬元清償被上訴人，業據陳錦昌結證屬實，上訴人總計已清償被上訴人九
    十一萬九千一百零五元。
乙、被上訴人方面：
一、聲明：駁回上訴。
二、陳述：除與原判決記載相同者，茲引用之外，補稱：
  (一)上訴人委託被上訴人出售系爭房地係為清償潘金宗積欠合作金庫之五百萬元貸款
    並非清償本件連帶保證債務。
　(二)系爭房地賣得價金六百一十萬元扣除合作金庫銀行宜蘭分行（下稱合作金庫）貸
　　款本金五百萬元、利息三十五萬三千一百八十八元、土地增值稅七萬三千二百零
　　七元、自來水費八萬七千八百七十二元，及房屋稅、代書費用、利息等必要費用
　　，並抵充上訴人向被上訴人之借款五十五萬元、利息五萬元，故系爭房地賣得之
　　價金不足清償上開費用與債務。
  (三)被上訴人係代上訴人提領股款九萬五千元，而第三人陳錦昌之十五萬元支票係上
    訴人於八十四年間向被上訴人借貸十五萬元，並開立支票交被上訴人收執，嗣因
    上訴人支票遭銀行拒絕往來，上訴人遂以陳錦昌之客票換回其個人支票，該張支
    票於八十六年三月十五始為陳錦昌償付；至於五千元匯款收據與本件保證債務無
    關，故上開三筆款項均非清償本件保證債務。
  (四)上訴人辯稱其已陸續清償三十二萬六千元，惟無法說明上開資金確係用以清償本
    件保證債務，依舉證責任分配法則，應認上訴人未就「清償」之權利消滅事實盡
    舉證之責。
    理    由
一、本件被上訴人主張：訴外人潘金宗於八十三年九月三十日向合作金庫借款二百萬
　　元，清償期為八十四年九月三十日，利率按年息百分之九‧一五計算，兩造為連
　　帶保證人，惟潘金宗屆期未依約清償，債權人遂向被上訴人追償，被上訴人不得
　　已乃代為清償本金二百萬元，及自八十四年五月三十日起至八十四年十二月三十
　　日止之利息十二萬一千三百七十五元，併訴訟費用三萬七千一百二十二元，合計
　　二百十五萬八千四百九十七元，為此依民法第七百四十八條、第二百八十條、第
　　二百八十一條第一項之規定，起訴請求上訴人給付其應分擔之部分一百零七萬九
　　千二百四十八元及法定遲延利息等語。
　　上訴人雖不否認潘金宗向合作金庫借款二百萬元，並經被上訴人代償完畢，惟以
　　：該筆借款業由上訴人將所有坐落員山鄉○○段六二一地號（一二三建號）土地
　　及其上宜蘭縣員山鄉○○○路二二三巷十六號房屋委託被上訴人出售予被上訴人
　　之弟媳婦賈夢秋充為清償借款，並陸續交付現金三十二萬六千元予被上訴人，故
　　上訴人已將應分擔之保證責任部份清償完畢，並無積欠被上訴人任何債務等語，
　　資為抗辯。
二、本件被上訴人主張訴外人潘金宗（為上訴人配偶）於八十三年九月三十日向合作
　　金庫借款二百萬元，清償期為八十四年九月三十日，利率按年息百分之九‧一五
　　計算，兩造為連帶保證人，詎潘金宗屆期並未依約清償，債權人合作金庫遂向被
　　上訴人追償，被上訴人不得已乃代為清償本金二百萬元，及自八十四年五月三十
　　日起至八十四年十二月三十日止之利息十二萬一千三百七十五元，併訴訟費用三
　　萬七千一百二十二元，合計二百十五萬八千四百九十七元等情，業據被上訴人提
　　出合作金庫出具之代償證明書一紙為證，再依合作金庫八十九年三月十日合金宜
　　催字第一一七四號函所附文件顯示，被上訴人分別以其存款、現金及貸款所得，
　　代潘金宗清償二百十五萬八千四百九十七元，此並為上訴人所不爭執，應認被上
　　訴人主張為真實。
三、上訴人抗辯其已將所有坐落員山鄉○○段六二一地號（一二三建號）土地及其上
    門牌號碼宜蘭縣員山鄉○○○路二二三巷十六號房屋，委託被上訴人出售予被上
    訴人之弟媳婦賈夢秋充為清償借款等語。關於被上訴人受託代為出售前揭房地由
　　被上訴人售予賈夢秋部分，為被上訴人所不爭執，惟兩造原先對出售價格意見並
　　不一致，被上訴人稱出售價格只有五百三十萬元云云，上訴人抗辯，依合作金庫
　　八十五年二月二十七日製作之不動產調查表顯示，員山鄉○○段六二一地號（一
　　二三建號）房地之總時價為七百二十三萬元，應認被上訴人受託出售上開房地予
　　賈夢秋之所得金額，已足清償上訴人應負擔之保證責任云云。經查此部分兩造復
　　因而另提起刑事訴訟，經本院準備程序中調查，被上訴人提出原出售予賈夢秋之
　　不動產買賣契約書（見本院卷一第一六七頁證物六），證實出售價格為六百一十
　　萬元，刑事部分亦經刑事判決被上訴人無罪確定（見本院卷二第二百四十一頁、
　　第二百九十三頁），兩造對於出售價格為六百一十萬元亦已經不爭執（見兩造言
　　詞辯論意旨狀），合先敘明。
四、經查，上訴人將其所有之前揭房地委託被上訴人出售予被上訴人之弟媳賈夢秋，
    所得價金六百一十萬元，係用以清償系爭房地原來在合作金庫的貸款債務五百萬
    元、利息三十五萬三千一百八十八元、增值稅七萬三千二百零七元，均為兩造所
    不爭執（見兩造辯論意旨狀），並有合作金庫宜蘭分行九十年十一月二十七日（
　　九○）合金宜催字第六三三○號函、土地增值稅繳款書各附卷可稽。關於不動產
　　買賣代書費九千元，上訴人辯稱由兩造各負擔一半，參照不動產買賣契約書第十
　　六條第三款約定「簽約費由雙方負擔」，證人即契約見證人呂瀛生亦證稱：代書
　　費兩人各一半等語（見本院九十一年二月一日筆綠），所辯堪予採信，故上訴人
　　應負擔四千五百元。又關於房屋稅八千八百元，依據不動產買賣契約書第十六條
　　第五款約定應由上訴人負擔，亦為上訴人所不爭執（見本院九十一年二月一日筆
　　錄）。至於水電回復費八萬七千八百七十二元，上訴人雖辯稱依據其委託被上訴
    人出售系爭房地同時交付之委託書載明「建物依現況交屋」故其不該負擔該筆款
    項，被上訴人則稱該筆款項應由屋主即上訴人負擔，經查委託書雖載有「依現況
    交屋」，但同時記載「全權委託甲○○代為處理買賣事宜」，況此委託書只存在
    兩造當事人之間，就不動產買賣契約書第十六條第十款已載明「乙方（即上訴人
    ）應負責接通本約房屋之水電」，此亦合一般交易方式，此金額既由上訴人負擔
    ，自應准由買賣所得中扣抵，從而賣土地及房屋所得尚餘五十七萬二千四百三十
    三元（0000000-0000000-000000-00000-0000-0000-00000=572433）。
五、就餘款之處理方式，上訴人稱：未積欠被上訴人任何其他債務，委託出售房地係
    為清償被上訴人向上訴人求償之連帶債務部分，被上訴人所稱五十五萬元由潘金
　　宗簽發之本票乃潘金宗與被上訴人之債權債務關係，與其無關，自不屬於授權範
　　圍內之事項，不得扣抵云云。並舉證人潘金宗稱：我事業失敗，除以房子賣張品
　　聰（被上訴人配偶）朋友外，被上訴人說我要補他五十五萬元，叫我開五十五萬
　　元的票給他，後來房子另以六百十萬元賣給被上訴人弟媳，張品聰說尚欠他一百
　　二十萬元，我再開張一百二十萬元的本票給他，我當時要求將五十五萬元的票撕
　　毀，但並未撕毀等語。被上訴人則稱：上訴人遇有資金需要即向被上訴人週轉，
　　該張五十五萬元潘金宗名義之本票，係因潘金宗無力償還合作金庫貸款，造成八
　　十四年十二月二十一日合作金庫查扣被上訴人銀行全部之存款，被上訴人要求上
　　訴人清償尚未清償之餘額五十五萬元，上訴人遂交付其配偶潘金宗之本票，以為
　　債權憑證，被上訴人自得將系爭房屋賣得之價金抵償此部份之債務，餘款已用以
　　抵掉五十五萬元本票及利息五萬元債務等語。經查：
　(一)證人張品聰到庭否認與潘金宗間就系爭房地之買賣有任何金錢計算之往來關係，
　　更不可能持有系爭本票，而系爭房地之買賣過程自始皆是上訴人與被上訴人在接
　　洽，此事實並經證人即代書呂瀛生證明，張品聰根本未曾涉入系爭房屋之買賣，
　　上訴人之訴訟代理人亦陳稱：證人（即張品聰）對本案不瞭解（見本院九十一年
　　十一月二十日準備程序筆錄），況如果張品聰持有潘某一百二十萬元之本票為何
　　迄今不向潘某求償？是潘某之詞顯有違常理。
  (二)潘金宗與上訴人為夫妻，兩人同財共居，關係自十分密切，上訴人為協助潘某之
　　建設公司資金週轉需要，不但同意潘某以其名義下所有之系爭房地向銀行高額抵
　　押借款，上訴人亦同意擔任其連帶保證人，潘某向銀行借款所開立交付銀行之本
　　票，也是由上訴人代簽（見本院卷二第二五０頁本票發票人潘金宗與乙○○簽名
　　住址書寫字跡相同）。
　(三)再上訴人在宜蘭地方法院刑事庭亦坦承：當初是我先生欠被告錢，我有幫我先生
　　還等語（見本院卷二第二○三頁所附卷台灣宜蘭地方法院九十年度易字第六二一
　　號訊問筆錄），足證上訴人十分積極介入處理潘某對外債務，潘某以上訴人名義
　　向外借款，而上訴人則對外以潘某名義處理金錢借貸之法律關係。
  (四)又上訴人委請被上訴人處理前揭房地買賣時同時出具委託書註記「所成交金額全
    數交與甲○○處理」，雖然上訴人辯稱此註記是表示成交的錢剩下來是用來支付
    與被上訴人共同保證潘金宗債務應由其負擔的部份云云。然依前述潘金宗積極要
　　出賣上訴人名下之系爭房地，其目的即是要清償其債務，上訴人對於丈夫潘金宗
　　欲處分系爭房地以償債此一目的，不可能不知，是其註記載明「全數交由被上訴
　　人處理」而非註明「剩餘金額只用來清償其本身保證債務」，其意當然是指買賣
　　價金全部交由被上訴人全權處理潘某之債務，此亦與上訴人所自承：當初是我先
　　生欠被告錢，我有幫我先生還等語（見同上台灣宜蘭地方法院筆錄）一詞相符，
　　據此，被上訴人既持有潘某之本票，則伊就系爭房屋買賣價金抵償亦屬有據。
  (五)綜上事實，潘某所言顯為迴護上訴人之飾詞，所辯諉無足採，此張五十五萬元本
　　票確係上訴人應被上訴人之要求持以交付被上訴人以作為積欠被上訴人之債權憑
　　證，自堪採信。則被上訴人所稱賣屋剩餘款已用以抵掉上訴人所欠票款五十五萬
　　元及利息五萬元等語，尚堪採信。
六、上訴人又抗辯曾陸續交付現金三十二萬六千元予被上訴人，包括被上訴人持上訴
    人存摺至彰化商業銀行宜蘭分行提領上訴人賣股票所得九萬五千元、上訴人另向
    訴外人陳錦昌調借十五萬元交付及曾電匯五千元等語。被上訴人則抗辯稱出賣股
    票之股款只是代其辦理提款手續，兩造之往來金錢借貸關係十分繁複，陳錦昌之
    十五萬元支票係上訴人清償其他筆借款，至於五千元匯款收據亦根本與本件保證
    債務無關云云。按當事人主張有利於己之事實者，就其事實有舉證之責任。但法
    律別有規定，或依其情形顯失公平者，不在此限，民事訴訟法第二百七十七條定
    有明文。而具體之舉證責任分配原則為「主張其權利存在，就權利發生事實負有
    舉證責任；主張權利不存在，就權利障礙事實、權利消滅事實或權利排除事實負
    有舉證責任。」本件被上訴人已經舉證證明上訴人尚欠其連帶保證債務應分擔之
    價金，上訴人卻不能明確說明出售房地之所得，其資金係用以清償自己之債務？
    亦清償本件之保證債務？揆諸前揭舉證責任分配之法則，應認上訴人未就「清償
    」之權利消滅事實盡舉證之責，況依上訴人所述渠原以為前揭販售房地所得已足
    以清償應分擔之債務額，焉可能另外支付款項以清償渠連帶債務之分擔額，是所
    辯為臨訟辯解之詞，不足採信。
七、按數人保證同一債務者，除契約另有訂定外，應連帶負保證責任；又連帶債務人
    相互間，除法律另有規定或契約另有訂定外，應平均分擔義務；再連帶債務人中
    之一人，因清償或其他行為，致他債務人同免責任者，得向他債務人請求償還其
    各自分擔之部分，並自免責時起之利息，民法第七百四十八條、第二百八十條、
    第二百八十一條第一項分別定有明文。從而請求上訴人給付一百零七萬九千二百
　　四十八元（0000000÷2=0000000.5），並自八十四年十二月三十一日（即上訴人
　　免除保證責任之翌日）起至清償日止按年息百分之五計算之利息，為有理由，應
　　予准許。是則原審判命上訴人如數給付，並依兩造聲請分別宣告供擔保後得為假
　　執行及免為假執行，於法並無違誤。上訴意旨指摘原判決不當，求予廢棄改判，
　　為無理由，應予駁回。
八、本件事證已臻明確，兩造其餘攻擊防禦方法及所提證據，經審酌與本院前揭判斷
    不生影響，爰不另一一論述指駁。
九、據上論結，本件上訴為無理由，依民事訴訟法第四百四十九條第一項、第七十八
    條，判決如主文。
中　　　華　　　民　　　國　　九十一　　年　　十二　　月　　二十四　　　日
                                臺灣高等法院民事第二庭
　　　　　　　　　　　　　　　　　　審判長法　官　尤　豐　彥
　　　　　　　　　　　　　　　　　　　　　法　官　魏　麗　娟
　　　　　　　　　　　　　　　　　　　　　法　官　黃　嘉　烈
右正本係照原本作成。
不得上訴。
中　　　華　　　民　　　國　　九十一　　年　　十二　　月　　二十六　　　日
　　　　　　　　　　　　　　　　　　　　　書記官　倪　淑　芳
